臺灣高等法院刑事判決　　　　　　　　94年度上訴字第1297號
上　訴　人
即　被　告　乙○○TA VA.
　　　　　　　　　　30歲（
　　　　　　　　　　（在臺灣臺北看守所羈押中）
指定辯護人　本院公設辯護人周君穎
上列上訴人即被告因殺人案件，不服臺灣板橋地方法院93年度重
訴字第39號，中華民國94年3 月15日第一審判決（起訴案號：臺
灣板橋地方法院檢察署93年度偵字第16200 號），提起上訴，本
院判決如下：
    主  文
上訴駁回。
    事  實
一、乙○○（TA VAN THIEN）與武世榮（VU THE VINH） 均係六
    志陶瓷工業股份有限公司（下稱六志公司，址設於臺北縣鶯
    歌鎮○○路45之3 號）合法聘僱來臺工作之越南國籍勞工，
    二人於民國（下同）93年9 月26日下午5 、6 時許，在上址
    六志公司宿舍餐廳內，與另三名同為六志公司聘僱之泰國籍
    勞工飲酒、唱歌、用餐，至同日晚間7 時許，該三名泰國籍
    勞工先行離去，同日晚間9 時許，乙○○回宿舍寢室準備就
    寢。已有醉意之武世榮仍欲繼續飲酒、唱歌，遂於同日晚間
    10時30分許，至寢室叫喚乙○○。乙○○與武世榮相偕至餐
    廳後，因乙○○不願繼續飲酒、唱歌，遭武世榮辱罵，雙方
    發生爭吵，武世榮即自餐廳旁廚房內拿取一把六志公司提供
    予員工使用之菜刀，返回餐廳，持該把菜刀劃傷乙○○之左
    腹部，並以刀柄毆擊乙○○之肩膀及手臂等處致成傷（傷害
    部分未據乙○○告訴）。乙○○心生不滿，遂握住武世榮持
    菜刀之手，將菜刀架在武世榮頸部，並口咬武世榮之眉毛，
    致武世榮受有左頸部切割傷、右眉外側部紅腫等傷害（傷害
    部分亦未據武世榮告訴）。同受六志公司聘僱之越南國籍勞
    工武庭全（VU DINH TOAN）及邊春重（BIEN XUAN TRONG）
    二人於宿舍寢室內聽聞餐廳傳來打鬥聲，趕赴餐廳時，武庭
    全目睹乙○○上開傷害武世榮之行舉，上前以餐桌抹布包裹
    菜刀，並將菜刀奪下，丟棄於距餐廳門口外側約三、四公尺
    遠之空地上，再至警衛室撥打電話通知六志公司之廠務甲○
    ○；邊春重則趨前將乙○○、武世榮二人拉開，並跑回寢室
    覓布欲為武世榮止住頭部之出血。武庭全及邊春重二人離開
    餐廳後，武世榮仍不斷叫罵，乙○○氣憤難消，突見宿舍餐
    廳旁洗手間（即起訴書所記載之洗衣間）牆角置有一把水果
    刀（即扣案之長型尖刀，全長22公分、刀刃長12.4公分，起
    訴書記載為小刀，扣押物品目錄表記載為小尖刀），頓萌殺
    意，明知人體左胸部之心臟部位乃人體重要器官所在位置，
    如持刀刃鋒利之長型尖刀（即水果刀）猛刺上開人體部位，
    足以造成致命之危險，竟仍基於殺人之犯意，持該把水果刀
    ，轉身回頭朝武世榮左胸部之心臟部位猛刺一刀，深度長達
    約10.2公分，致武世榮產生左血胸及心包膜血液填塞，因心
    因性休克而當場死亡。邊春重尋得止血布返回餐廳欲為武世
    榮止血時，目睹乙○○右手持水果刀置於腰際，刀尖朝前，
    左手則按住武世榮左胸部之行兇後情景，乙○○旋持該把行
    兇之水果刀逃逸，並將水果刀丟棄於六志公司工廠外之水溝
    旁。邊春重見武世榮遭刺之左胸部傷口湧出鮮血，遂扶武世
    榮躺在餐廳長椅上等待消防隊員到場。惟消防隊員趕赴時，
    發現武世榮已無心跳及呼吸，業已死亡。經甲○○報警處理
    ，員警趕抵現場後，先於距六志公司宿舍餐廳門外約三、四
    公尺處之空地上，扣得上開菜刀一把；復於翌日（93年9 月
    27日）上午7 時許，在六志公司大門旁查獲適返回公司宿舍
    欲向甲○○說明事發經過之乙○○。經乙○○帶警於六志公
    司工廠外水溝旁，起獲上開乙○○持以刺殺武世榮所用之水
    果刀一把。
二、案經臺北縣政府警察局三峽分局報請臺灣板橋地方法院檢察
    署檢察官前往相驗後偵查起訴。
    理  由
一、訊據被告乙○○，坦承於上揭時、地與死者武世榮發生衝突
    後，持扣案水果刀刺武世榮胸部，致武世榮當場死亡之事實
    不諱，惟矢口否認有殺人之犯意，辯稱：(一)武世榮趁同事武
    庭全前去通知公司廠務之際，奔至餐廳門外，拾起業經武庭
    全丟於餐廳門外之菜刀，衝入餐廳恐嚇、威脅將殺害伊，伊
    無路可退，始拿起置於餐廳桌上之水果刀揮舞自衛，不知刺
    到武世榮身體何部位，伊並無殺害武世榮之犯意；(二)員警應
    係在靠近六志公司員工餐廳之門邊尋獲扣案之菜刀，而非距
    餐廳數公尺遠之處云云。另被告於原審審理時則以：死者武
    庭全持扣案菜刀奔入餐廳，伊因無法躲閃，遂拿起桌上之扣
    案水果刀，適武世榮衝過來，即遭水果刺到等語置辯。
二、經查：
  (一)被害人即死者武世榮於上揭時、地與被告乙○○發生衝突，
    左胸部之心臟部位遭被告持水果刀猛刺一刀而當場死亡，經
    檢察官會同檢驗員相驗及由法醫師解剖被害人屍體結果，死
    者武世榮係受有左胸部刀刺傷，深度約10.2公分，方向為前
    往後、左往右、朝下方，穿過肋骨間、心包膜、刺進心臟，
    產生左血胸，出血量約1200c.c.，及心包膜血液填塞，出血
    量約150c.c. ，最後因心因性休克死亡，死亡方式為他殺，
    致死創傷為水果刀所致，水果刀全長22公分、刀刃長12.4公
    分等情，有臺灣板橋地方法院檢察署檢察官勘驗筆錄1 紙、
    勘驗現場照片34幀、相驗屍體證明書2 紙、法務部法醫研究
    所93年11月10日（93）法醫所醫鑑字第1499號鑑定書1 紙及
    相驗暨解剖照片58幀在卷足稽。按被害人武世榮經解剖鑑定
    ，認其致死原因係左胸部遭水果刀刺傷，產生左血胸及心包
    膜血液填塞，致心因性休克死亡，核與被告自承係持水果刀
    刺入被害人胸部之情相符；且解剖鑑定書所研判造成被害人
    死亡創傷之刀器係扣案全長22公分、刀刃長12.4公分之水果
    刀（臺灣板橋地方法院檢察署93年度相字第1177號相驗卷宗
    【下稱相驗卷】第84頁下方照片及第94頁反面鑑定意見），
    亦與被告所供承案發時持扣案之水果刀刺被害人一情相符，
    足徵被害人死亡創傷乃被告持扣案水果刀刺被害人所造成無
    訛。應堪認定被告於案發時持扣案水果刀刺被害人，與被害
    人之死亡結果間，具有相當因果關係。
  (二)被告於警詢、偵查中及檢察官聲請原審法院羈押訊問時，分
    別供稱：「在盥洗室前牆角發現有一支長約20幾公分的尖刀
    子，我就持該刀前去餐廳向他理論，並以該刀子刺向武世榮
    的腹部一刀後，隨即跑到工廠外面．．．。（問：警方檢視
    死者武世榮的傷口，發現左胸口有一被刀刺的傷口，是否該
    傷口為你所刺？）如果死者身上沒有別的傷口，那一刀就是
    我所刺的沒錯。．．．我當時是使用右手持兇刀，當時死者
    武世榮是坐著，我是站著使用直刺方式將兇刀刺入死者武世
    榮身體」（臺灣板橋地方法院檢察署93年度偵字第16200 號
    偵查卷【下稱偵查卷】第7 頁及反面）、「（問：是如何發
    生拿刀砍人的事件？）一人（指同事武庭全）去找老闆，一
    人（指同事邊春重）去找布，死者就坐在另外一張椅子上，
    就罵我，靠近我，死者那時可走路，口中一直說要殺我，我
    看到水果刀，死者從後面抱著我，我一直掙開死者，在洗衣
    間（即前述盥洗室，事實欄所載洗手間）有一把刀。我在洗
    衣間的牆角有看到刀子，我就拿刀回頭刺死者。死者好像要
    站起來的感覺，他沒有站直，我轉頭就刺過去，不知道刺到
    何處」（偵查卷第50頁至第51頁）、「當時我走過寢室，有
    刀在那邊，我就拿起來，我不知道是誰的，大家都可以用。
    （問：是否有持該刀刺死者？）是的，但我不是故意要刺他
    」等語（原審93年度聲羈字第474 號卷93年9 月27日聲請羈
    押訊問筆錄第3 頁）等語。衡諸被告對於自何處取出扣案之
    水果刀，及刺殺被害人之方式，自警詢、偵查中及原審訊問
    時，所供述之情節互核一致，堪認被告係由餐廳旁洗手間（
    即盥洗室、洗衣間）牆角取出扣案之水果刀，轉身回頭朝被
    害人胸部刺去，而被害人遭刺時，係坐在餐廳內椅子上無訛
    。被告所辯該把水果刀係自餐廳桌上拿取，且係被害人衝過
    來遭其所持之水果刀刺到云云，委無足採。
　(三)被告與被害人先前於餐廳發生衝突時，雙方均有受傷（被告
  　受有肩膀、手臂瘀腫傷及左腹部刀挫傷【偵查卷第9 頁至第
    11頁照片所攝及原審94年2 月22日審判筆錄第24頁】；被害
    人武世榮則受有左頸部切割傷、淺及皮下組織，左臉頰部切
    割傷、前頸部小切割傷、左鎖骨部切割傷及左手中指部切割
    傷，均淺及表皮【相驗卷第95頁，上開被告及被害人所受之
    傷害部分均未據告訴】，經自寢室趕抵勸架並將雙方拉開之
    同事武庭全將先前發生衝突由被害人所持之扣案菜刀奪下，
    丟置於餐廳門外約三、四公尺處之空地，未再經被害人撿拾
    返回餐廳一情，業經目睹上情之證人邊春重於原審審理時到
    庭結證稱：「我聽到死者與被告兩人的叫罵聲後，就與武庭
    全從床上下來，前往偵查卷第28頁照片所攝餐廳，我看到他
    們倆人在吵架，被告咬住死者的眉毛，有一把刀抵在死者的
    脖子上，是死者拿著扣案菜刀，被告壓著死者的手抵住死者
    的脖子，這時候被告並沒有拿著扣案菜刀，後來武庭全看到
    就將扣案菜刀從死者手上奪下，並用衣服（應係餐桌抹布）
    包住菜刀，丟到餐廳外面，我將阿榮（指武世榮）推開，當
    時我看到他脖子上有血，阿榮已經喝得很醉，於是我便幫他
    止血，我第二次回來時，看到他們倆人又在吵架，此時被告
    右手拿著扣案水果刀放在腰際，被告是手握刀柄，刀尖朝前
    ，而被告的左手則按住死者的胸部，被告後來就自己離開，
    我沒有看到被告拿刀刺死死者的過程，我看到死者用手按住
    自己的胸部，被告離開後，我就去將死者的手移開，我看到
    他胸部有一個傷口，血就從胸部傷口流出來，當時該把被武
    庭全丟在餐廳外面的扣案菜刀還是在餐廳外面」（原審94年
    2 月22日審判筆錄第6 頁至第7 頁）綦詳，核與證人即武庭
    全於原審審理時結證所稱：「當晚四點半到五點間，死者拿
    著別人送給他的啤酒叫我們幫他拿到宿舍去放，五點便當來
    了，我、被告、死者及三名泰國人就一起吃飯，並喝著死者
    拿來的啤酒，飯後，死者、被告及三名泰國人就一起去唱歌
    、喝酒，我不想唱歌就到外面去，喝到七點左右，三名泰國
    人就先離開，剩下被告與死者在喝酒，我回到房間等睡覺，
    被告也想睡覺，就先回到房間，我睡下舖，被告是睡上舖，
    被告還沒有上去，死者就到床邊叫被告回去唱歌，被告就跟
    死者一起去餐廳唱歌（偵查卷第28頁上方照片所攝之處所）
    ，他們兩個人講話很大聲，伴隨著很大的音樂聲，我聽不到
    他們到底談話內容，後來音樂聲消失了，聽到一些東西碰撞
    的聲音，我就叫邊春重一起去餐廳看，我看到死者與被告在
    打架，位置就在偵查卷第28頁上方照片所攝外側長板凳位置
    ，死者脖子架著扣案菜刀，我不知道當時是何人拿著菜刀，
    我拿桌上的抹布將菜刀包起來，放到餐廳外面，我用布包住
    菜刀時，被告的手放在菜刀上面，下面還有另一隻手，我不
    確定係何人的手，但應該是死者的手，我將菜刀丟在餐廳外
    後，便叫被告幫死者止血，我想去打電話叫老闆（即指六志
    公司廠務甲○○），因為不知道電話，還詢問了一名泰國人
    ，泰國人打了電話，並沒有找到老闆，後來是到警衛室去問
    ，才知道老闆的電話，打完電話後，我再回到餐廳時，發現
    死者已經躺在餐廳的長板凳上（即偵查卷第28頁下方照片所
    攝血跡前之位置）。邊春重扶著他，所以死者並未倒下，後
    來老闆就來了。（問：你從警衛室回到餐廳時，餐廳現場有
    無看到被你丟出去的菜刀？菜刀是否仍在你所丟置的地點？
    ）老闆來後就將死者抬到外面去，警察來之後才在餐廳外發
    現菜刀，我回到餐廳現場時，並未發現原先被我丟棄到外面
    的菜刀」（原審94年2 月22日審判筆錄第15頁至第16頁）等
    情，均相符合；衡諸證人即據報趕赴現場處理之臺北縣政府
    警察局三峽分局偵查員李仲壽於原審審理時結證所稱：「（
    問：有無至案發現場？現場情形如何？）有的，只有地上一
    攤血跡，現場並沒有發現菜刀，菜刀是在餐廳外晒衣服的地
    上發現。（問：如何發現扣案菜刀？）我有問看到他們打架
    的員工，他們說除了被告預藏的兇器外，好像還有一把菜刀
    ，於是我們才擴大偵查範圍，並在餐廳外的地上發現扣案菜
    刀。（問：發現菜刀地點是否如同偵查卷第26頁照片所攝位
    置？）是的，該地點是我們一發現菜刀位置即在現場拍照，
    並未移動位置，該地點距離餐廳約三、四公尺」（原審94年
    2 月22日審判筆錄第13頁）等語，倘係被害人先持菜刀恐嚇
    、威脅被告，則被害人於遭刺後所持之菜刀必立即掉落現場
    ，受過刑案現場蒐證專業訓練之偵查員當可在現場發現，惟
    在場證人及處理刑警既均未在餐廳現場發現扣案菜刀，事後
    發現菜刀位置復核與證人武庭全所稱奪下菜刀後丟置於餐廳
    門外之空地位置相符，應堪認定被告與被害人先前發生衝突
    時，被害人所持之該把扣案菜刀，業經證人武庭全奪下並丟
    置於距餐廳門外約三、四公尺處之空地上後，並未再經被害
    人撿拾起並返回餐廳持菜刀威脅、恐嚇被告。被告於未受被
    害人持菜刀恐嚇、威脅之情形，反逕自由餐廳旁洗手間牆角
    取出扣案之水果刀，轉身回頭朝被害人左胸部刺去。指定辯
    護人為被告辯護意旨以現場已遭破壞，無法排除該扣案菜刀
    係事後遭人不慎踢出餐廳門外等外力介入之可能，被告持水
    果刀刺死者，乃對於被害人持菜刀恐嚇、威脅之現在不法侵
    害所實施之正當防衛行為云云，未足採憑。
  (四)案發當日，被告係因與被害人發生衝突，一時氣憤，頓萌殺
    意，已如前述，被告聲請傳喚之證人即六志公司廠務甲○○
    於本院審理時到庭所證述「武世榮平常酒喝多了就會挑釁，
    在宿舍會把音響開很大聲。（問：死者是否曾威脅要拿刀殺
    其它的同事？）確實有發生過，是我去處理的，但沒有實際
    行為，只是口頭威脅。乙○○到我公司距事發約三個月就可
　　以回去，都沒有犯過規，表現算很正常，死者有因喝酒無法
　  正常上班的紀錄。平常乙○○與死者的關係非常好，這次事
    件，我個人認為是因喝酒太多的突發事件，平常休假他們二
    人都一起出去玩」（本院94年6 月14日審判筆錄第3 頁至第
    4 頁）等語，尚與被告一時起意殺害被害人無涉，難援為對
    被告有利認定之依據。
  (五)按人體左胸部乃心臟重要器官位置，為人體之要害及脆弱部
    位，如持銳利之刀器近距離朝人體左胸部心臟位置之要害猛
    刺，極易直接傷及心臟，使之喪失功能而發生死亡之結果，
    乃一般常識，當為智慮成熟之被告主觀上所得預見，被告因
    氣憤難消，竟持扣案全長22公分、刀刃長12.4公分之長型尖
    刀（即水果刀），近距離朝被害人左胸部心臟位置猛刺，一
    刀刺入要害，傷口深度長達約10.2公分，足徵被告下手之際
    ，用力之猛、殺意之堅，顯有置被害人於死地之殺人犯意，
    至為灼然。被告所辯並無殺人之故意云云，顯係事後避就、
    卸責之詞，不足採信。
  (六)此外，並有臺北縣政府警察局三峽分局刑案現場勘察報告表
    1 份附卷，及經警於距案發現場餐廳門外空地約三、四公尺
    處查獲之菜刀一把及暨被告帶警於六志公司工廠外水溝旁起
    獲之長型尖刀（即水果刀）一把扣案，足資佐證。本案事證
    明確，被告之犯行洵堪認定。
三、核被告乙○○（TA VAN THIEN）所為，係犯刑法第271 條第
    1 項之殺人罪。至公訴意旨認被告係基於殺人之接續犯意，
    先自六志公司廚房取出扣案菜刀刺向被害人武世榮，並用力
    將菜刀架住武世榮頸部往下壓擠，欲置武世榮於死，並口咬
    武世榮右眉外側，因認被告此部分亦係基於殺人犯意所為之
    殺人犯行云云。惟查，依前開證人邊春重及武庭全所證述第
    一次至餐廳現場之情形，先前現場應係被害人武世榮持扣案
    菜刀，而非被告（僅被害人持菜刀之手遭被告壓擠而抵住被
    害人頸部），核與被告所辯情節相符，尚乏證據證明被告有
    何基於殺人犯意而自廚房取出菜刀之客觀不法行徑，遑論被
    告於斯時即有殺死被害人之主觀犯意；再參諸上開解剖鑑定
    報告所載，被害人武世榮除左胸部心臟位置之刀刺傷為致死
    創傷外，其餘傷勢均係僅淺及表皮或皮下組織之切割傷（未
    據告訴），尤難認被害人所受之其餘輕微傷勢，亦係被告基
    於殺人之犯意所致，難認被告自始即有殺害被害人之接續殺
    人犯意，公訴意旨此部分尚有誤會，併予明。
四、原審基此認定，援引刑事訴訟法第299 條第1 項前段、刑法
    第271 條第1 項之規定，經審酌被告之品行、與被害人同為
    外籍勞工，素無嫌隙，因受被害人先前挑釁，心生不滿，一
    時氣憤，持水果刀刺殺被害人之犯罪動機、手段，暨犯後於
    本院審理時已深表悔悟之態度等一切情狀，量處有期徒刑12
    年，並以：被告為越南國籍外國人，於滯留本國工作期間犯
    殺人重罪，已不適合於國內居住，爰依刑法第95條之規定，
    諭知於刑之執行完畢或赦免後，驅逐出境。另敘明：(一)扣案
    之菜刀一把，係六志公司所有提供予外籍勞工平日在廚房使
    用之刀器，業據證人即六志公司廠務甲○○證述在卷，核非
    被告所有，亦非被告犯本件殺人罪所用之兇器，且非違禁物
    ，依法自不得宣告沒收；(二)扣案之長型尖刀即水果刀一把，
    雖係被告犯本件殺人罪所用之兇器，然並無證據證明係被告
    所有，亦非違禁物，爰不予宣告沒收。經核其認事及用法，
    均無違誤，量刑亦甚允當，應予維持。被告提起上訴意旨猶
    執陳詞，以其係正當防衛云云，顯無理由，應予駁回。
據上論斷，應依刑事訴訟法第368 條，判決如主文。
本案經檢察官鍾鳳玲到庭執行職務
中　　華　　民　　國　　94　　年　　6 　　月　　28　　日
　　　　　　　　　刑事第十八庭審判長法　官  陳春秋
　　　　　　　　　　　　　　　　    法　官  李英勇
　　　　　　　 　 　　　　　　　　　法　官  王麗莉
以上正本證明與原本無異。
如不服本判決，應於收受送達後十日內向本院提出上訴書狀，其
未敘述上訴之理由者並得於提起上訴後十日內向本院補提理由書
（均須按他造當事人之人數附繕本）。
                                    書記官  蘇秋
中　　華　　民　　國　　94　　年　　6 　　月　　30　　日
附錄：本案論罪科刑法條全文
刑法第271條第1項
殺人者，處死刑、無期徒刑或十年以上有期徒刑。
